臺灣高等法院民事判決　　　　　　　　　　　　　　九十二年度重上字第一三五號
　　上　訴　人　乙○○
　　訴訟代理人　魏早炳律師
　　　　　　　　陳恩民律師
　　　　　　　　李克欣律師
　　　　　　　　魏翠亭律師
　　被上訴人　　甲○○
右當事人間請求分割共有物事件，上訴人對於中華民國九十一年十二月三十日臺灣新
竹地方法院八十七年度重訴字第一六二號第一審判決提起上訴，經本院於九十三年五
月十一日言詞辯論終結，判決如左：
    主      文
原判決廢棄，發回台灣新竹地方法院。
    事實及理由
一、被上訴人經合法通知，無正當理由，未於言詞辯論期日到場，核無民事訴訟法第
    三百八十六條所列各款情形，爰依上訴人之聲請，由其一造辯論而為判決。
二、上訴人於原審請求裁判分割共有物，有起訴狀、民事準備書(一)狀、上訴人九十年
    十月三日之信函可證（見原審卷卷(一)第四頁至第六頁、第三○頁、原審卷卷(二)第
    九頁），足堪信為真實，上訴人於上訴後則變更聲明，請求依契約之法律關係，
    請求：(一)原判決廢棄。(二)被上訴人應將原判決附表三所載之十七筆土地辦理移轉
    登記為上訴人所有。上訴人雖主張：「（法官：訴訟標的是否已經變更？）原審
    就有提出以分鬮書的契約關係請求。但是原審法官以分割共有物來判決，分鬮書
    請求契約的部分原審法官沒有判，所以現在不是訴的變更或追加。原審我們是請
    求以分鬮書來分割共有物」；「（法官行使闡明權）上訴人原審依分鬮書契約關
    係來請求，而不是請求分割共有物」；「（法官：本件訴訟標的為何？）從原審
    到現在都是依照分鬮書的契約關係請求」等語（見本審卷第一三四頁至第一三六
    頁）。查上訴人於原審係請求裁判分割共有物，已如前述。按「訴之變更或追加
    ，非經他造同意，不得為之」，民事訴訟法第四百四十六條第一項前段定有明文
    。請求分割共有物與依分鬮書契約關係請求，其基礎事實不同；本件亦無同法第
    二百五十五條第一項第二款至第六款情形；且被上訴人並未同意訴之變更，於原
    審判決後，上訴人撤回起訴，被上訴人不同意上訴人撤回起訴，有撤回起訴狀及
    聲明狀可證（見原審卷卷(一)第四○一頁至第四○三頁、原審卷卷(二)第四頁至第五
    頁）。上訴人並不主張訴之變更、追加；且依前開情形亦不符合訴之變更、追加
    之要件，故本件之訴訟標的仍為分割共有物，合先敘明。
三、本件上訴人起訴主張：兩造之父江文彬於民國（下同）二十九年七月十九日死亡
    ，在祖父江慶包為家長之下，仍與諸叔父同財共居，嗣共同取得三批土地，第一
    批土地五十一年十月十日在祖父江慶包主持下，上訴人與被上訴人共同分得如附
    表一土地，而將土地登記為兩造共有各持分二分之一，並同財共居營生。第二批
    土地自五十一年十月十日上訴人與被上訴人兩造同財共居營生後，於五十七年五
    月十八日以共同節餘所得向邱乾雙買進如附表二所示土地，仍供同財共居營生，
    名義上登記為上訴人所有。第三批土地六十年二月十四日上訴人與被上訴人兩造
    再以節餘所得向二、三、四房付款買進如附表三所示土地，亦仍供兩造同財共居
    營生之用，名義上則輪以被上訴人名義登記。兩造既共同取得如附表一、二、三
    所示之土地，其取得均出自兩造之公同共有，爰請求按兩造所立分鬮書所約定之
    位置，准將新竹縣寶山鄉○○○段寶斗仁小段如附表一、二、三所示土地按兩造
    占有使用現狀分割。並上訴聲明：(一)原判決廢棄。(二)被上訴人應將原判決附表三
    所載之十七筆土地辦理移轉登記為上訴人所有。
四、被上訴人於本院準備程序及言詞辯論期日均未到場，亦未提出任何書狀為聲明、
    陳述。其於原審則以：本件分割共有物之上訴人名下所有之土地、及被上訴人名
    下所有之土地，係兩造自二、三、四房處及案外人邱乾雙處，分別購買而來，此
    一事實，可由土地登記簿謄本中之「取得原因」，記載為「買賣」自明。上訴人
    所謂的「公同共有」關係，即使如上訴人所呈之約定書中所指係由長房卓鰲、卓
    蛟購買而來，其「公同共有」之關係亦因分別登記於各人名下而消滅，此二部分
    根本非為兩造所共有之財產，今上訴人就此二部分兩造各自所有之「分別所有」
    土地亦請求分割，不僅於法不合，亦無理由。另附表一土地為兩造所分別共有，
    且其來源係由上訴人所稱真正之袓產所受贈而來，此一事實，可由土地登記簿謄
    本中之取得原因，記載為「贈與」自明，然此附表一土地亦非上訴人所主張之「
    公同共有」之關係，而應係「分別共有」之關係。至於兩造共有土地，其分割之
    方法及理由，上訴人多年來佔據被上訴人名下所有之土地，供自己蓋屋使用。而
    上訴人本有自己名下之土地，卻不使用，且去年時，上訴人更又於被上訴人名下
    之土地自行加蓋鐵皮屋。被上訴人近二十年來根本無法使用自己名下之土地，在
    不得已之情形下方使用兩造共有之部分土地。為此，被上訴人懇請於分割兩造共
    有之土地時，能考量被上訴人所使用共有土地部分，依被上訴人目前使用之現狀
    予以分割「兩造共有部分」等語抗辯。
五、按第一審之訴訟程序有重大之瑕疵者，第二審法院得廢棄原判決，而將該事件發
    回原法院。但以因維持審級制度認為必要時為限。民事訴訟法第四百五十一條第
    一項定有明文。又按「除別有規定外，法院不得就當事人未聲明之事項為判決」
    ，民事訴訟法第三百八十八條規定甚明。又「法院對於民事案件應以當事人聲明
    之事項為判決之範圍，而當事人之聲明事項，則除有特別規定情形外，應以在第
    一審言詞辯論終結前所聲明者為準」，最高法院十九年上字第一六九九號判例可
    供參考。上訴人於原審請求就附表一、二、三所示之土地合併為裁判分割，業據
    上訴人陳述明確（見本審卷第三六頁、第五四頁、第一二四頁），並有有起訴狀
    、上訴人九十年十月三日之信函可證（見原審卷卷(一)第四頁至第六頁、原審卷卷
    (二)第九頁），原審僅就附表一所示之土地裁判分割，與當事人請求裁判之範圍不
    同，即屬訴外裁判，其訴訟程序自屬有重大之瑕疵，基此所為之判決，亦屬違背
    法令。被上訴人自始並未到場，兩造並未同意由第二審法院就該事件自為實體之
    裁判，以補正上開訴訟程序之瑕疵。則為維持審級制度，自有將本事件發回原審
    法院更為裁判之必要。爰將原判決廢棄，發回原審法院重行審理，以符法制。
六、上訴人依分鬮書契約關係請求給付部分，原審並未裁判，故上訴後並未繫屬本院
    ，上訴人未為訴之變更、追加，且亦不符合訴之變更、追加要件，已如前述，故
    本院就依分鬮書契約關係請求部分，無從審理，併予指明。
七、據上論結，本件上訴為有理由，依民事訴訟法第三百八十五條第一項前段、四百
    五十一條第一項，判決如主文。
中　　　華　　　民　　　國　　九十三　　年　　五　　月　　二十五    　　日
                              民事第十二庭
                                  審判長法  官　林　丁　寶
                                        法  官  高　鳳　仙
                                        法  官  林　恩　山
正本係照原本作成。
如不服本判決，應於收受送達後二十日內向本院提出上訴書狀，其未表明上訴理由者
，應於提出上訴後二十日內向本院補提理由書狀（均須按他造當事人之人數附繕本）
上訴時應提出委任律師或具有律師資格之人之委任狀；委任有律師資格者，另應附具
律師資格證書及釋明委任人與受任人有民事訴訟法第四百六十六條之一第一項但書或
第二項（詳附註）所定關係之釋明文書影本。
中　　　華　　　民　　　國　　九十三　　年　　　五　　　月　　二十六　　日
　　　　　　　　　　　　　　　　　　　　書記官　周　淑　靜
附註：
民事訴訟法第四百六十六條之一（第一項、第二項）：
對於第二審判決上訴，上訴人應委任律師為訴訟代理人。但上訴人或其他法定代理人
具有律師資格者，不在此限。
上訴人之配偶、三親等內之血親、二親等內之姻親，或上訴人為法人、中央或地方機
關時，其所屬專任人員具有律師資格並經法院認為適當者，亦得為第三審訴訟代理人
。
